【裁判字號】    97,訴,4637
【裁判日期】    980406
【裁判案由】    履行契約
【裁判全文】
臺灣臺北地方法院民事判決              97年度訴字第4637號
原      告  乙○○
訴訟代理人  張麗真律師
被      告  甲○○
訴訟代理人  黃福雄律師
            李傑儀律師
            邱玉萍律師
上  一  人
複代理人    周兆龍律師
上列當事人間履行契約事件，本院於民國98年3月23日言詞辯論
終結，判決如下：
    主      文
原告之訴及假執行之聲請均駁回。
訴訟費用由原告負擔。
    事實及理由
一原告乙○○起訴時，其所提出之民事起訴狀，當事人欄雖記載
  原告乙○○、丙○○、丁○○三人，具狀人欄亦蓋有原告乙○○及訴外人丙○○、丁○○等三人之印章，然經被告抗辯訴外
  人丙○○、丁○○等二人並未參與起訴，經本院詢問訴外人丙○○、丁○○等二人，該二人檢附印鑑證明並蓋用印鑑章陳報
  渠等並未參與起訴，而原告乙○○對於訴外人丙○○、丁○○
  等二人並未參與起訴亦不爭執，故本件僅列乙○○一人為原告
  ，合先敘明。
二原告乙○○雖於97年9月24日具狀撤回起訴（見本院卷第188
  頁），然被告於97年9月24日收到撤回起訴狀後，於97年9月26
  日言詞辯論期日表示不同意撤回（見本院卷第187頁該日筆錄
  ），故本件訴訟仍然繫屬本院，不因被告嗣後再度表示同意原
  告乙○○撤回起訴，而使原告乙○○之撤回起訴發生效力，亦
  於此敘明。
三原告主張：
  (一)伊與訴外人丙○○、丁○○等三人為訴外人厚生化學工業股
    份有限公司（下稱厚化公司）前任董事長徐風楷之子女，被
    告則為訴外人厚生股份有限公司（下稱厚生公司）前任董事
    長徐風和（77年11月29日死亡）之繼承人，58年間，徐風和
    提供其所有坐落於臺北縣板橋市○○段176地號土地（重測
    後為中山段1747地號，61年間贈與予厚生公司）（下稱系爭
    土地）予徐風楷建築倉庫使用，徐風楷因而出資興建226建
    號、1263建號樓房即門牌編號臺北縣板橋市○○路6號房屋
    （下稱系爭房屋），並登記於徐風楷任董事長之台灣山西工
    業股份有限公司名下（下稱山西公司）。
  (二)77年1月30日，厚生公司向厚化公司購買二套膠布生產設備
    過光機（下稱過光機），厚生公司應給付厚化公司新臺幣
    （下同）600萬元，經鈞院92年度重訴字第1355號確定判決
    認定明確。
  (三)徐風和於77年7月6日，未徵詢徐風楷及山西公司之同意，逕
    與訴外人劉嘉榮等六人締結土地交換契約，致厚生公司於80
    年4月間遭劉嘉榮等六人要求簽立承諾拆除之切結書。迨82
    年5月間，被告竟指示訴外人周榮中將山西公司廠房拆除，
    更於同年月17日雇工拆除山西公司廠房，並將之夷為平地。
    山西公司受此鉅額損害後，隨即對周榮中提出毀損告訴，徐
    風楷事後查知被告為周榮中支付律師報酬後，乃於82年10月
    16日與被告協商，達成山西廠房補償案與過光機（膠布機）
    補貼案合計應付還伊與訴外人丙○○、丁○○等三人2,000
    萬元，並簽有協議書（下稱系爭協議書），而系爭協議書確
    為真正，則經鈞院94年度訴字第3903號確定判決所肯認。
  (四)對被告抗辯所為之陳述：
    1.被告係基於徐風和繼承人之地位與徐風楷達成協議，並非
      指其代理已逝之徐風和為意思表示。因厚化公司與厚生公
      司均為家族企業，交叉持股，被告係代表厚生公司，故協
      議內容亦為被告義務。
    2.觀諸協議書內容文字，多有「甲○○負責處理」、「甲○○負責計算」、「甲○○同意」等字，可證明被告真意為
      履行協議內容而非僅負責協調。且厚生公司，厚化公司、
      厚生玻璃工業股份有限公司原由徐風楷、徐風和兄弟共同
      經營，為免日後分產糾紛曾先於72年5月13日協議分產，
      系爭協議書之簽定係為使雙方尚未履行完結之權利、義務
      或部分未完全分配之家產再為確認並定期履行，是故系爭
      協議書並非徐風楷單方面之要求，而係終局解決分產問題
      之合意。
    3.火災燒毀者僅係山西廠露天堆放貨物處，並非廠房建物，
      該建物確實存在，並曾於68年被查封、77年塗銷查封、79
      年塗銷抵押權設定、78年整編新門牌號、80年核發所有權
      狀、81年協議由山西公司交由厚生公司出租，並於82年由
      被告指示周榮中拆除。
  (五)承上所述，被告本應給付2,000萬元，但其中包含厚生公司
    對厚化公司所應給付之600萬元過光機補貼金額，自應扣除
    ，故被告應返還1,400萬元（2,000萬元－600萬元）。為此
    ，依系爭協議書起訴，並先就200萬元而為一部請求，另聲
    明；被告應給付200萬元，及自97年7月25日起至清償日止，
    按年息5％計算之利息；並願供擔保，請准宣告假執行。
四被告抗辯：
  (一)徐風和於77年11月29日死亡，何來由被告於82年10月16日代
    表徐風和與徐風楷為協議，系爭協議書之效力非無疑義，縱
    使系爭協議書之法律效果對徐風和發生效力。惟該債權屬於
    遺產，為徐風楷之所有繼承人公同共有，原告乙○○未與其
    他公同共有人一起起訴，僅由原告乙○○一人依系爭協議書
    提起訴訟，當事人適格即有欠缺，於法律上顯無理由，應逕
    以判決駁回之。
  (二)依原告所稱之過光機案，既係厚化公司主張厚生公司應履行
    協議，原告又如何對被告主張權利，亦待原告說明及舉證。
  (三)徐風楷與伊於82年10月16日會面，除單方表達其個人意見，
    又要求伊出面協調處理，伊囿於對徐風楷（伊之伯父）之尊
    敬，遂填載「原則上10/31/93前解決，但中間過程尚須協調
    可延到11/30/93協調完成」等文字，此由何敏川紀錄之書面
    僅為談話紀錄可知。伊僅同意出面協調，將徐風楷之要求傳
    達其他財產處分權人知悉並徵詢其等意見，並非同意履行其
    等內容。
  (四)原告所稱山西廠房建物已於68年及70年間被燒毀，嗣後由訴
    外人可口可樂公司、金門汽車公司、金翰汽車公司於原址整
    修後使用，故周榮中所拆毀之建物並非山西公司之廠房。
  (五)並聲明：原告之訴駁回；如受不利判決，願供擔保，請准宣
    告免為假執行。
五得心證之理由：
  (一)按民事訴訟法第56條之1係規定，訴訟標的對於數人必須合
    一確定而應共同起訴者，該數人必須一同起訴，否則當事人
    之適格即有欠缺。如其中一人或數人拒絕同為原告，將使其
    他人亦無法以訴訟伸張或防衛其權利而新增之條文。故僅限
    於訴訟標的對於數人必須合一確定而『應』共同起訴者。原
    告乙○○提起本件訴訟，並非必須其他公同共有人全體或部
    分應共同起訴，僅係因法律規定，公同共有物之處分及其他
    權利之行使，除其公同關係所由規定之法律或契約另有規定
    外，應得公同共有人全體之同意，始能由其中一人或數人提
    起關於公同共有權利之訴訟。故本件情形與民事訴訟法第56
    條之1第1項規定之情形不同，原告聲請本院以裁定命該未起
    訴之人於一定期間內追加為原告，自屬無從准許，合先敘明
    。
  (二)按公同共有物之處分及其他權利之行使，除其公同關係所由
    規定之法律或契約另有規定外，應得公同共有人全體之同意
    ，此觀民法第831條準用同法第828條第2項規定自明。如事
    實上有無法得全體公同共有人同意之情形時，但又認為有對
    第三人起訴之必要，為公同共有人全體利益計，僅由事實上
    無法得其同意之公同共有人以外之其他公同共有人單獨或共
    同起訴，仍應認為當事人之適格無欠缺。所謂「事實上無法
    得公同共有人之同意」，係指在一般情形下，有此事實存在
    ，依客觀判斷，不能得其同意而言，如公同共有人間利害關
    係相反，或為對造當事人，或所在不明等屬之（最高法院86
    年度台上字第3310號、86年度台上字第3485號、91年度台上
    字第996號及95年度台上字第1834號判決參照）。本件其他
    公同共有人即訴外人丙○○、丁○○二人既具狀明白表示不
    同意提起本件訴訟，原告既未舉證證明訴外人丙○○、丁○○二人與其利害關相反，自與上開所謂「事實上無法得公同
    共有人之同意」不相當。
  (三)本件原告起訴主張被告應返還之1,400萬元為原告與訴外人
    丙○○、丁○○等三人所公同共有，固據提出系爭協議書為
    證。然原告未能舉證證明其未得訴外人丙○○、丁○○之同
    意，係屬事實上無法得其同意，則其提起本件訴訟，未得訴
    外人丙○○、丁○○之同意，仍應認為當事人之適格有欠缺
    （最高法院39年度台上字第318號判例參照），應將其訴駁
    回。原告既受敗訴判決，則其假執行之聲請即失所附麗，應
    併予駁回。
六又本件事證已臻明確，兩造其餘攻擊防禦方法及未經援用之證
  據，經本院斟酌後，認為均不足以影響本判決之結果，爰不一
  一論述，併此敘明。
七結論：原告之訴為無理由，依民事訴訟法第78條，判決如主文
  。
中    華    民    國    98    年     4    月     6    日
                  民事第五庭    法  官  陳文正
以上正本係照原本作成
如對本判決上訴，須於判決送達後20日內向本院提出上訴狀
中    華    民    國    98    年     4    月     6    日
                                書記官  詹雪娥


司法院資訊處製作；財團法人民間司法改革基金會備份。
